【裁判字號】    97,交聲,123
【裁判日期】    970730
【裁判案由】    違反道路交通管理處罰條例聲明異議
【裁判全文】
臺灣雲林地方法院交通事件裁定         97年度交聲字第123號
原處分機關  交通部公路總局台中區監理所
受處分人即
異  議  人  甲○○
                    國民
上列受處分人即異議人因違反道路交通管理處罰條例案件，不服
交通部公路總局臺中區監理所民國97年05月30日中監違字第裁60
-GD0000000號裁決處分，聲明異議，本院裁定如下：
    主  文
原處分關於罰鍰新臺幣肆萬玖仟伍佰元部分撤銷。
前項撤銷部分，甲○○不罰。
    理  由
一、聲明異議意旨略以：異議人即受處分人甲○○於民國96年03
    月29日酒後駕駛車號CD-7609 號自用小客車，行經臺中市○
    ○區○○路與大墩路口時，因行車違規為警攔檢，測得呼氣
    酒精濃度含量為每公升0.94毫克，並以第GD0000000 號通知
    單舉發「酒後駕車經酒測器測試酒精濃度0.94mg/L」之違反
    道路交通管理事件，已被緩起訴處分，並繳納新臺幣（下同
    ）60,000元，監理機關又處罰鍰49,500元，違反一事不二罰
    之原則，有違行政罰法第26條所定之精神，爰依法請求撤銷
    違反道路交通管理事件之罰鍰金額49,500元等語。
二、按汽車駕駛人飲用酒類或其他類似物後，其吐氣所含酒精濃
    度超過每公升0.25毫克，不得駕車；汽車駕駛人，駕駛汽車
    經測試檢定酒精濃度超過標準，處汽車駕駛人新臺幣15,000
    元以上60,000元以下罰鍰，並當場移置保管該汽車及吊扣駕
    駛執照1 年，因而肇事致人受傷者，並吊扣駕駛執照2 年。
    道路交通安全規則第114 條第2 款、道路交通管理處罰條例
    第35條第1 項第1 款分別定有明文。又汽車駕駛人，有第35
    條第1 項規定之情形時，應接受道路交通安全講習，同條例
    第24條第1 項第2 款亦定有明文。再按一行為同時觸犯刑事
    法律及違反行政法上義務規定者，依刑事法律處罰之。但其
    行為應處以「其他種類行政罰」或得沒入之物而未經法院宣
    告沒收者，亦得裁處之。前項行為如經不起訴處分或為無罪
    、免訴、不受理、不付審理之裁判確定者，得依違反行政法
    上義務規定裁處之。本法所稱「其他種類行政罰」，指下列
    裁罰性之不利處分：限制或禁止行為之處分：限制或停止營
    業、吊扣證照、命令停工或停止使用、禁止行駛、禁止出入
    港口、機場或特定場所、禁止製造、販賣、輸出入、禁止申
    請或其他限制或禁止為一定行為之處分，行政罰法第26條、
    第2 條第1 款亦定有明定。惟依95年02月05日正式施行之行
    政罰法第26條第1 項規定：「一行為同時觸犯刑事法律及違
    反行政法上義務規定者，依刑事法律處罰之。但其行為應處
    以其他種類行政罰或得沒入之物而未經法院宣告沒收者，亦
    得裁處之」。此乃一行為同時造成刑罰法律與行政秩序罰規
    定發生競合適用之關係時，基於「一事不二罰」之法理，經
    由立法程序確立應以刑罰優先為原則，避免行為人承受過度
    且重複之處罰。此觀該條立法理由明確揭示：「一行為同時
    觸犯刑事法律及違反行政法上義務規定時，由於刑罰與行政
    罰同屬對不法行為之制裁，而刑罰之懲罰作用較強，故依刑
    事法律處罰，即足資警惕時，實無一事二罰再處行政罰之必
    要。且刑事法律處罰，由法院依法定程序為之，較符合正當
    法律程序，應予優先適用。但罰鍰以外之沒入或其他種類行
    政罰，因兼具維護公共秩序之作用，為達行政目的，行政機
    關仍得併予裁處，故為第一項但書規定」，其理益明。是以
    前揭行政罰法中刑事法律處罰優先且不再處以行政秩序罰之
    目的，既係因為行為人已接受刑罰而足資警惕，且已發生懲
    罰之作用，即無使行為人陷於雙重處罰之不利益，則關於刑
    事法律處罰之範圍自應採取實質認定，凡刑事實體法或程序
    法中所規定客觀上剝奪行為人生命、自由、財產權利，主觀
    上亦因制裁之嚴厲性、痛苦性，其強度足以造成心理強制而
    間接達成矯正教化目的之處遇手段，皆應納入其中，而不以
    形式上符合刑法第32條至第34條所定主刑及從刑種類者為限
    ，始與前揭法律規範之意旨相符。
三、又依行政罰法第26條之立法理由觀之：「一行為同時觸犯刑
    事法律及違反行政法上義務規定時，由於刑罰與行政罰同屬
    對不法行為之制裁，而刑罰之懲罰作用較強，故依刑事法律
    處罰，即足資警惕時，實無為一事二罰再處行政罰之必要。
    且刑事法律處罰，由法院依法定程序為之，較符合正當法律
    程序，應予優先適用。但罰鍰以外之沒入或其他種類行政罰
    ，因兼具維護公共秩序之作用，為達行政目的，行政機關仍
    得『併與裁處』」。故在處罰目的且處罰方式相同時，若依
    刑事法律處罰，即足資警惕時，實無為一事二罰再處行政罰
    之必要。另刑事訴訟法第253 條之2 規定，檢察官為緩起訴
    處分，得命被告於一定期間內履行「向指定之公益團體支付
    一定之金額」，此一命被告為金錢給付的部分，應得被告之
    同意。命被告為金錢給付部分，並得為民事強制執行名義。
    檢察官課被告以上之負擔，由於此負擔雖非「刑罰」，但性
    質上可謂實質的制裁，且造成被告權利受限制的影響。則受
    處分人上開違反刑事法律禁止規範之犯罪事實既已明確，僅
    因檢察官採取緩起訴處分之替代性刑事處遇手段，未將該案
    逕行起訴或聲請簡易判決處刑，致其後適用之刑事訴訟程序
    有所區別，然就受處分人負有支付一定金額予檢察官指定機
    構之義務觀察，其如未在上開指定期間內確實履行義務，依
    刑事訴訟法第253 條之3 第1 項第3 款之規定，受處分人將
    遭受撤銷緩起訴處分之不利益；反之，倘其確實遵守並履行
    各項緩起訴條件，除非合於刑事訴訟法第260 條所定情形之
    一，否則受處分人即無再就同一案件遭受刑事訴追之虞。從
    而，受處分人已因上開緩起訴處分而剝奪其財產權，主觀上
    前揭金錢給付義務亦具有強制性、懲罰性，雖不若易科罰金
    係以支付金錢作為自由刑之替代，惟經由緩起訴處分條件之
    履行使其免於遭檢察官發動起訴程序，仍具有替代刑罰之效
    果，廣義而言，應屬前揭所稱之「實質刑事法律處罰」，而
    有行政罰法第26條第1 項「一事不二罰」規定之適用甚明。
四、經查：
(一)、本件異議人於96年03月29日飲酒後，仍駕駛車牌號碼CD-760
    9 號自用小客車，行經臺中市○○區○○路與大墩路口時，
    因行車違規經警攔檢，並測得其呼氣酒精濃度含量為每公升
    0.94毫克，異議人因而遭臺中市警察局以其違反道路交通管
    理處罰條例第35條第1 項第1 款規定之行為，當場製單舉發
    等情，為異議人所是認，復有臺中市警察局中市警交字第GD
    0000000 號舉發違反道路交通管理事件通知單、交通部公路
    總局臺中區監理所97年05月30日中監違字第裁60-GD0000000
    號裁決書各1 份在卷可稽，應堪認定。
(二)、異議人因上開交通違規事件，同時涉犯刑法第185 條之3 服
    用酒類，不能安全駕駛動力交通工具而駕駛罪嫌，經警移送
    臺灣臺中地方法院檢察署檢察官偵辦，並由該署檢察官就異
    議人所涉公共危險罪嫌部分，於96年03月30日以96年度速偵
    字第1736號為緩起訴處分確定，緩起訴期間為1 年，異議人
    並應於收受緩起訴處分通知書之日起30日內向張老師基金會
    臺中分事務所支付60,000元，該緩起訴處分於96年04月30日
    確定，異議人並於96年06月12日向張老師基金會繳納60,000
    元完畢，經本院調閱臺灣臺中地方法院檢察署96年度速偵字
    第1736號全卷，核閱該卷內之卷附96年度速偵字第1736號緩
    起訴處分書、臺灣高等法院臺中分院檢察署96年度上職議字
    第2175號處分書各1 份、日盛銀行存款憑條1 份無訛，上開
    事實亦堪認定。
(三)、從而，本件異議人雖於上開時、地酒後駕車，而有違反道路
    交通管理處罰條例第35條第1 項後段第1 款規定之違規行為
    ，惟異議人上開行為，係同時觸犯刑事法律及違反行政法上
    義務規定之行為，而其中觸犯刑事法律部分，經檢察官為緩
    起訴處分確定，則本件緩起訴處分既非不能證明異議人之犯
    罪事實，且有支付一定金額之實質處罰，自與上開行政罰法
    第26條第2 項列舉之不起訴處分等情形迥然有別，仍無從遽
    為比擬而為相同之處置。如若不然，則刑事被告如經法院循
    審判程序判處罰金或得以易科罰金之拘役或有期徒刑，均得
    以援用行政法罰第26條第1 項之規定，免於處以行政秩序罰
    之雙重不利益；至於藉由緩起訴處分而節省司法資源者，在
    基於實質懲罰目的而其財產權遭受剝奪之餘，卻仍需繳納一
    定金額之行政罰鍰，其結果勢必降低刑事被告接受緩起訴處
    分之意願，而反噬緩起訴處分替代繁複刑事審判程序之制度
    性機能。準此以言，行政罰法第26條第2 項既未將緩起訴處
    分列舉其中，本於「例外規定從嚴解釋」之法理及前揭說明
    ，自不能將條文中「不起訴處分」之範圍，擴及於性質顯不
    相同之「緩起訴處分」。而道路交通管理處罰條例第35條所
    規定之裁處，含有罰鍰與吊扣駕照之處分，二者分屬行政罰
    法中之裁罰，有對於過去違反義務行為處罰之「秩序罰」（
    指罰鍰），以及對於預防將來再犯危險之「管制罰」（指吊
    扣駕照）；前者對於過去義務違反而為秩序罰之目的，與刑
    事制裁酒醉駕車所欲達到保護交通安全之目的相同，二者既
    為相同之目的，則處以較重之刑事制裁為已足，自無重複處
    罰行政罰之必要。本件對於性質相同之金錢裁罰，已依懲罰
    作用較強之刑事法律制裁後，即無再依行政法為相同處罰之
    理。
五、綜上所述，本件原處分機關於緩起訴處分後，再為上開罰鍰
    之裁處，尚有未洽，異議人之異議，為有理由，應由本院將
    原處分罰鍰部分予以撤銷，另為不罰之諭知。至異議人對於
    吊扣駕照12個月及施以道安講習之處罰，並未於異議狀中指
    摘，應認異議人就此部分未予異議而告確定，附此敘明。
六、據上論斷，應依道路交通管理處罰條例第87條第2 項、道路
    交通案件處理辦法第20條前段規定，裁定如主文。
中    華    民    國    97    年    7     月    30    日
                  交通法庭法  官  李秋瑩
以上正本證明與原本無異。
如不服本裁定，應於裁定送達後5 日內向本院提出抗告狀。 (須
附繕本)
                          書記官  邱明通
中    華    民    國    97    年    7     月    30    日


司法院資訊處製作；財團法人民間司法改革基金會備份。
